【裁判字號】    90,訴,3
【裁判日期】    900209
【裁判案由】    偽造文書
【裁判全文】
台灣基隆地方法院刑事判決                                九十年度訴字第三號
    公  訴  人  台灣基隆地方法院檢察署檢察官
    被      告  甲○○
右列被告因偽造文書案件，經檢察官提起公訴（八十九年度偵字第四六六三號），本
院判決如左：
    主      文
甲○○行使偽造私文書，足以生損害於他人，處有期徒刑月；如易科罰金，以參佰
元折算壹日。
如卷附國華人壽保險股份有限公司人壽保險要保書上所偽蓋之「乙○○」印文伍枚、
該要保書之末所偽簽之「乙○○」署押枚，均沒收。
    事      實
一、甲○○（離婚前冠夫姓，原名費甲○○）原係乙○○之妻，於民國八十八年四月
    二十八日，在其基隆市○○○路三四之九號之住處，未經其夫乙○○之同意，利
    用不知情之某成年人偽刻乙○○之印章一枚，再偽填國華人壽保險股份有限公司
    人壽保險要保書，偽蓋該印章而得印文五枚於該要保書上，再偽簽乙○○之署押
    三枚於該要保書之末，並以乙○○為要保人及被保險人，以甲○○為受益人，再
    交付不知情之該公司保險經紀人洪月麗，持以向該公司行使，而投保十五年期之
    人壽保險新台幣三十萬元、平安保險新台幣五十萬元，足以生損害於乙○○。惟
    因甲○○一直代繳保險費，乙○○遂蒙在鼓裡。八十九年九月九日，甲○○負氣
    離家，乙○○收到該公司之繳費通知單時，發現有異，始進而查悉上情。
二、案經被害人乙○○訴請台灣基隆地方法院檢察署檢察官偵查起訴。
    理      由
一、右揭事實業據被告甲○○坦承不諱，並經告訴人乙○○指訴歷歷，核與證人洪月
    麗所證述之情節相符，並有前述要保書及繳費通知書各一紙在卷可稽，足見其自
    白與事實相符，可以採信，其犯行洵堪認定。
二、核被告所為，係犯刑法第二百十六條、第二百十條之行使偽造私文書罪。被告偽
    造印章及偽造署押並偽蓋印章之行為，均係偽造文書之部分行為；其偽造文書後
    進而行使，其偽造之低度行為，應為行使之高度行為所吸收，不另論以偽造印章
    、署押罪或偽造準私文書罪。被告利用他人偽刻印章部分，利用洪月麗以行使要
    保書部分，係利用無犯罪故意之人以實行之，均為間接正犯。
三、按刑事立法上之「法益原則」要求任何行為要加以犯罪化，必因其法益受到侵害
    或危險。蓋刑事立法之核心，在於其所保護之法益。刑法之任務，在於法益之保
    護。無法益保護，無刑法可言；亦即無法益受到侵害或危險，則無施以刑罰之必
    要。行為如未造成「法益侵害」或「法益危險」，則無將之犯罪化之必要。在法
    益侵害，為「實害犯」；在法益危險，為「危險犯」。再者，法益本身依其價值
    評價之強度，而呈現法益位階。生命、身體、自由、名譽、財產五者，按其順序
    ，而高低位階化。生命法益最高，其次身體法益，其次自由法益，其次名譽法益
    ，而財產法益最低。此五種傳統法益，稱之為「個人法益」。在個人法益以外之
    「一般法益」、「團體法益」或「整體法益」，亦必須其與個人法益具有關連性
    者，始得為刑法所保護之一般法益。所謂危險犯，亦即行為人之行為造成法益危
    險，尚未至法益侵害，亦立法予以犯罪化。以最高位階之生命法益言之，刑法之
    有預備殺人罪、預備放火罪、預備強盜罪、預備擄人勒贖罪，均因其行為已造成
    生命法益之危險；否則，各該罪即無設預備犯之必要。如係單純身體、自由、名
    譽、財產之法益危險行為，則未曾設預備犯而加以犯罪化。偽造、變造文書各罪
    ，傳統法益論者認為侵害社會法益，惟新法益論者認為社會法益抽象而難以理解
    ，故依一般法益之觀點加以審查，以察其與個人法益有關連性。單純偽造或變造
    文書而未行使，並不足以對個人法益造成任何侵害，亦即單純偽造或變造之行為
    並無法益危險存在。例如本件偽造私文書如不行使，尚不足以造成任何法益侵害
    。因此，單純偽造或變造文書之行為，而予以犯罪化，欠缺合理性，並不足取。
    其次，偽造或變造後進而行使之行為，論者推衍所及者，或為詐財，或為騙色，
    對於他人之身體、自由、名譽或財產，或造成侵害，或造成危險。不過，依司法
    實務經驗觀之，此類犯罪經常伴隨其他犯罪如詐欺等，常屬其他犯罪之方法行為
    ；依其他犯罪而論處，已足以達成法益保護之目的，則行使偽造文書各罪之除罪
    化，似可加以考慮。退而言之，若認為行使偽造或變造文書之屬於犯罪行為，尚
    不違國民情感，至少單純偽造或變造文書之行為，實無繼續留存之必要。綜上，
    依本案觀之，行使偽造私文書，不過財產法益之危險犯而已。
四、復次，罪刑相當原則要求法官在量刑時，應依法益之位階，重所當重，輕所當輕
    ，必使罪得其刑而刑當其罪；不得重罪而輕判，或輕罪而重判；期使責任與刑罰
    得以相適應，而具有相當性。地藏十輪經（第三卷）云：「若犯重罪，應重治罰
    ；若犯中罪，應中治罰；若犯輕罪，應輕治罰；令其慚愧，懺悔所犯。」其此之
    謂也！為此，本院審酌被告之品行、生活狀況、智識程度、犯罪之動機、目的、
    犯罪所生之危害、犯罪後之態度等一切情狀後，特別考量被告之動機係出於善意
    ，其認為保險係善事，並無不法意思在其中，認為量處如主文第一項所示之自由
    刑，已足使其罪刑相當，爰宣告之，以示儆懲，並依新法而諭知易科罰金之折算
    標準，以期被告之自新。
五、如主文第二項所示之印文五枚及署押三枚，不問屬於犯人與否，均應宣告沒收。
    至於被告所偽刻之印章一枚，因彼等離婚而不知去處，業據被告供明，不具沒收
    可行性，無庸宣告沒收，併此說明之。
六、據上論斷，應依刑事訴訟法第二百九十九第一項前段、刑法第二百十六條、第二
    百十條、第四十一條第一項前段、第二百十九條、罰金罰鍰提高標準條例第一條
    前段、第二條而判決如主文。
本案經檢察官黃士元到庭執行職務。
中      華      民      國    九十      年      二      月      九      日
                                    台灣基隆地方法院刑事庭
                  法  官  陳  志  祥
右正本證明與原本無異。
對於本判決如有不服，應於收受送達後十日內，向本院提出上訴書狀，上訴於台灣高
等法院，並應按他造當事人之人數附具繕本。
中      華      民      國    九十      年      二      月    十二      日
                                        書記官  陸  清  敏
附錄：
刑法第二百十條：
偽造、變造私文書，足以生損害於公眾或他人者，處五年以下有期徒刑。
刑法第二百十六條：
行使第二百十條至第二百十五條之文書者，依偽造、變造文書或登載不實事項或使登
載不實事項之規定處斷。
（罰金已依罰金罰鍰提高標準條例提高為十倍）


司法院資訊處製作；財團法人民間司法改革基金會備份。
